【裁判字號】    96,建上易,26
【裁判日期】    970506
【裁判案由】    給付工程款
【裁判全文】
臺灣高等法院民事判決                96年度建上易字第26號
    上  訴  人  直大水電工程有限公司
    法定代理人  丁○○
    訴訟代理人  丙○○律師
    被上訴人    上海商業儲蓄銀行股份有限公司
    法定代理人  乙○○
    訴訟代理人  邱雅文律師
    複代理人    莊植焜律師
                林明勳律師
上列當事人間請求給付工程款事件，上訴人對於中華民國96年4
月18日臺灣板橋地方法院95年度建字第41號第一審判決提起上訴
，本院於97年4月22日言詞辯論終結，判決如下：
    主      文
原判決除確定部分外，均廢棄。
上開廢棄部分，被上訴人在第一審之訴及假執行之聲請均駁回。
第一、二審訴訟費用除確定部分外，由被上訴人負擔。
    事實及理由
一、程序方面：
  (一)經查本件被上訴人之法定代理人原為陳逸平，於民國96年1
    月1日變更為乙○○，有公司變更登記表影本一份為證，並
    由乙○○具狀聲明承受訴訟，則依民事訴訟法第170條、175
    條規定，其聲明承受訴訟，應屬合法，合先敘明。
  (二)次按當事人不得提出新攻擊或防禦方法，但如係對於第一審
    已提出之攻擊防禦方法為補充，或如不許其提出顯失公平者
    ，不在此限，民事訴訟法第447條第1項第3、6款定有明文。
    本件上訴人於原審主張伊曾向訴外人大盛飾有限公司（下
    稱大盛公司、已解散）購買上訴人所需工程貨品，嗣於本院
    提出其購買之證明（即上證1至4），核係就在第一審已提出
    之攻擊或防禦方法為補充，且上訴人就其提出之事由並已釋
    明，況如不許其提出顯失公平，是依前揭說明，其提出應屬
    合法，併予敘明。
二、本件被上訴人主張：被上訴人執有訴外人大盛公司於93年5
    月11日簽發，面額新臺幣（下同）500萬元本票1紙，但被上
    訴人屆期提示請求付款，迄今仍有305萬3,843元未獲清償。
    又上訴人與訴外人台北縣八里鄉公所（下稱八里鄉公所）訂
    有「八里鄉○○路○段路燈工程」工程契約，由上訴人為八
    里鄉公所完成該鄉○○路○段相關路燈及管線工作，惟系爭
    工程部分工作內容實係由大盛公司以上訴人之名義（俗稱「
    借牌」）施作。嗣系爭工程因故無法繼續進行，上訴人應於
    終止契約並結算後向八里鄉公所領取尚未領取之款項，並將
    大盛公司施作部分之工程款扣除相關費用後，給付予大盛公
    司。被上訴人對於大盛公司已為假扣押之聲請，並獲原審以
    94年度裁全字第10860號裁定准予在300萬元之範圍內，對於
    大盛公司之財產予以假扣押，但上訴人竟以大盛公司對其債
    權已無餘額為由聲明異議，並稱八里鄉公所相關工程之款項
    均已提領或已遭扣除，現無餘額。惟事實上據八里鄉公所指
    稱，上訴人仍有約100萬餘元之工程款、保留款或履約保證
    金仍未提領，足見上訴人係故意拒絕給付其對於大盛公司應
    付之款項。且大盛公司迄今亦未對上訴人以任何方式請求給
    付，顯見大盛公司亦怠於行使其對上訴人之權利。又上訴人
    向八里鄉公所承攬系爭工程所繳交之履約保證金及差額保證
    金總計124萬元，係上訴人向大盛公司所借貸，被上訴人已
    於96年1月25日代位大盛公司催告上訴人於文到3日內清償，
    並由被上訴人代為受領，上訴人迄未清償，故大盛公司對上
    訴人除有上開工程款給付請求權外，尚有借款返還請求權，
    且均已屆清償期。被上訴人為免對於大盛公司之債權日後無
    法實現，爰依民法第242條之規定提起本件代位訴訟，請求
    判命上訴人應給付大盛公司100萬元，及自95年1月5日起至
    清償日止，按年利率5﹪計算之利息，並由被上訴人代大盛
    公司受領等語（原審僅判命上訴人應如數給付及自96年2 月
    27日起加計之法定遲延利息，並駁回被上訴人其餘請求。被
    上訴人對其請求敗訴部分，因未聲明不服而確定。上訴人則
    就其敗訴部分提起上訴）。並答辯聲明：上訴駁回。
三、上訴人則以：被上訴人並未舉證證明訴外人大盛公司對於上
    訴人有債權存在，亦未證明被上訴人有何怠於行使權利之情
    形，被上訴人自不得代位提出本件訴訟。另上訴人於93年7
    月13日與訴外人八里鄉公所簽立系爭工程契約承作系爭工程
    ，大盛公司確為該工程之供貨與協力廠商並備貨準備交付，
    但該公司並未借用上訴人名義承攬工程。惟因八里鄉公所對
    於舊有路燈電桿何時拆除、工程何時進行等，皆拖延未予明
    確指示。又本案工程之施作係利用訴外人臺灣電力股份有限
    公司（下稱台電公司）於現址之舊燈桿拆除後所殘桿孔，續
    予進行新燈桿與燈具之設立，惟因台電公司在配電線路地下
    化工程進行不順，至今台電公司仍未拆除其所有之上開舊燈
    桿，以致系爭工程無法進行。八里鄉公所並未同意上訴人領
    取任何工程款，大盛公司無法久候，方於94年11月10日與上
    訴人合意解除雙方之買賣合約。上訴人既無法向八里鄉公所
    領得中山路之工程款，且與大盛公司無合約上之關係，何來
    拒絕給付與大盛公司怠於行使權利之情。另系爭工程由上訴
    人於93年6月11日繳納予八里鄉公所之差額保證金90萬元及
    部分履約保證金34萬元，確為上訴人向大盛公司所借，然上
    訴人於94年1月3日與大盛公司結算所欠債務時，即將上開借
    貸債務併予列入，上訴人於上開時日即匯款304萬5,554元予
    大盛公司。且八里鄉公所於95年10月31日回函表示系爭工程
    尚餘工程保留款112萬6,898元，係因被上訴人實施假扣押之
    故，上訴人確實未領得任何工程款等語，資為抗辯。是原判
    決命上訴人應給付大盛公司100萬元及法定遲延利息，並由
    被上訴人代位受領，為無理由，為此依法提起上訴，並聲明
    ：(一)原判決不利於上訴人部分廢棄。(二)被上訴人於第一審之
    訴及假執行之聲請均駁回。
四、兩造不爭執之事實：
  (一)被上訴人執有訴外人大盛公司於93年5月11日簽發，面額500
    萬元本票一紙，經被上訴人屆期提示請求付款，尚餘305萬
    3,843元未獲清償。被上訴人向台灣板橋地方法院（下稱板
    橋地院）聲請假扣押大盛公司之財產獲准（案列94年度裁全
    字第10860號），並向板橋地院聲請強制執行（案列94年度
    執全竹字第6834號），經板橋地院核發扣押命令，禁止大盛
    公司收取對上訴人之工程款債權，嗣經上訴人聲明異議稱並
    無債權存在，有本票、假扣押裁定、執行命令、通知書、異
    議狀影本等可稽（見原審卷第13、21至26頁）。
  (二)上訴人於93年7月13日與八里鄉公所簽立「工程契約」，由
    上訴人承作台北縣八里鄉○○路○段路燈工程，約定工程總
    價為418萬元。系爭工程之施作係利用台電於現址之舊燈桿
    拆除後所殘桿孔，續予進行新燈桿與燈具之設立，惟現因配
    合台電中山路電桿遷移而停工中。嗣因被上訴人向板橋地院
    聲請假扣押上訴人之財產獲准（案列95年度裁全字第5281號
    ）並聲請強制執行，經台灣士林地方法院（下稱士林地院）
    核發扣押命令（案列95年度執全助秋字第658號），禁止上
    訴人收取對八里鄉公所之工程款債權，經八里鄉公所陳報稱
    扣押第一期估驗款112萬6,898元，有契約及八里鄉公所函影
    本等可證（見原審卷第14至17、52至80、139至142頁）。
  (三)上訴人與訴外人大盛公司於93年8月15日訂立「景觀路燈燈
    具材料合約書」，由大盛公司向上訴人購買燈具一批，約定
    總價為193萬6,830元，嗣於94年11月10日合意解除契約，有
    合約書、「終止契約確認書」影本各一份可按（見原審卷第
    81至86、91頁）。
  (四)上訴人承攬系爭工程應繳納履約保證金及差額保證金分別為
    68萬元及90萬元，因此曾向大盛公司借款124萬元，以支付
    部分履約保證金34萬元及差額保證金90萬元。被上訴人於96
    年1月25日代位大盛公司催告上訴人於文到3日內清償上開
    124萬元借款債務，並由被上訴人代為受領，經上訴人於96
    年1月26日收受催告函，有八里鄉公所函、支票影本各二份
    、催告函影本及言詞辯論筆錄可證（見原審卷第127、186、
    188、192至193、195頁）。
  (五)上訴人曾於94年1月3日匯款304萬5,554元予大盛公司，有八
    里鄉農會匯款申請書影本可證（見原審卷第199頁）。
五、兩造爭執要點為：訴外人大盛公司對上訴人有無100萬元債
    權存在？大盛公司有無怠於行使權利之情事？茲就兩造爭點
    及本院得心證理由分述如下：
  (一)訴外人大盛公司對上訴人有無100萬元債權存在？
  1.按當事人主張有利於己之事實者，就其事實有舉證之責任，
    民事訴訟法第277條前段定有明文。本件被上訴人主張訴外
    人大盛公司怠於行使其對於上訴人之權利，既為上訴人所否
    認，則依前揭舉證責任分配原則，自應由上訴人就大盛公司
    對於上訴人有權利存在之事實負舉證之責，合先敘明。
  2.經查上訴人確實因承攬系爭工程，而向訴外人大盛公司借款
    124萬元，以支付訴外人八里鄉公所部分履約保證金及差額
    保證金，有如前述，足證訴外人大盛公司確實對上訴人有借
    款返還請求權。但上訴人因承攬系爭工程，自93年10月間起
    至93年12月間止向大盛公司購買貨品，積欠貨款債務180萬
    5,554元，有報價單2紙、出貨單4紙、發票2紙與請款單1紙
    影本附卷可稽（見原審卷第17至25頁），並經大盛公司於93
    年間之法定代理人甲○○到庭結證屬實，有言詞辯論筆錄可
    證（見本院卷第56至57頁），故綜合計算上開借款債務124
    萬元與買賣價金債務180萬5,554元共為304萬5,554元。從而
    上訴人既於94年1月3日匯款304萬5,554元予大盛公司，有八
    里鄉農會匯款申請書影本可證（見原審卷第199頁），足以
    證明係上訴人為清償上開借款債務與價金債務所致，因此訴
    外人大盛公司對上訴人之借款返還請求權及工程款給付請求
    權，即已因上訴人清償而消滅不存在。
  3.被上訴人雖又辯稱：大盛公司另向上訴人借牌承攬重劃區工
    程，故上開匯款極有可能係另筆工程款報酬之給付云云。惟
    依照上開舉證責任分配之說明，被上訴人並未舉證證明上開
    匯款係清償他筆債務而非系爭借款債務，亦未證明上訴人系
    爭借款債務仍然存在，並未因清償而消滅，從而自不得僅以
    上訴人對大盛公司之借款金額為124萬元與上開匯款金額不
    符，即認為大盛公司對上訴人仍享有借款返還請求權。是上
    訴人此部分所辯，應屬有據。
  (二)此外被上訴人既未舉證證明訴外人大盛公司對上訴人有何任
    何債權存在，則大盛公司自無怠於對上訴人行使權利可言，
    是被上訴人主張依民法第242條規定提起代位訴訟，即屬無
    據。
六、綜上所述，被上訴人依民法第242條規定，代位訴外人大盛
    公司請求上訴人給付100萬元，及自96年2月27日起，加付按
    年息5%計算之法定利息，由其代位受領，為無理由，不應准
    許。原審未詳予審酌，遽為上訴人敗訴之判決，並為假執行
    之宣告，尚屬無可維持。上訴意旨指摘原判決不當，聲明廢
    棄改判，為有理由，自應由本院予以廢棄改判。
七、本件事證已臻明確，兩造其餘之攻擊、防禦方法，核與判決
    結果不生影響，爰不逐一論列，併此敘明。
八、據上論結，本件上訴為有理由。依民事訴訟法第450條、第
    78條，判決如主文。
中    華    民    國    97    年     5    月    6    日
                  民事第七庭
                        審判長法  官  鄭三源
                              法  官  王聖惠
                              法  官  邱  琦
正本係照原本作成。
不得上訴。
中    華    民    國    97    年    5     月    6     日
                              書記官  廖艷莉


司法院資訊處製作；財團法人民間司法改革基金會備份。
